臺灣臺北地方法院民事判決　　　　　　　　　　　　九十三年度訴字第一八八六號
　　原　　　告　乙○○
　　訴訟代理人　黃世芳律師
　　被　　　告　甲○○
當事人間返還無權佔有土地事件，本院於民國九十三年十二月十三日言詞辯論終結，
判決如下：
    主  文
被告應將坐落台北市○○區○○段二小段五九七地號土地上如附圖所示斜線部分，面
積二○‧三八平方公尺之圍牆及建物拆除，並將土地返還原告。
訴訟費用由被告負擔。
    事實及理由
一、原告起訴主張坐落台北市○○區○○段二小段五九七地號土地為原告所有，被告
    對於上開土地並無任何權源，竟於其上興建違章建物及圍牆，顯已侵害原告之所
    有權，爰依民法第七百六十七條規定之所有物返還請求權、排除侵害請求權，請
    求被告將坐落台北市○○區○○段二小段五九七地號土地上如附圖所示斜線部分
    ，面積二○‧三八平方公尺之圍牆及違章建物拆除，並將土地返還原告等語。
二、被告辯稱其住宅六八三號土地與五九七號水溝之牆，及封住的鐵門和防雨草皮屋
    頂，係被告於七十九年買來時就存在，被告無權拆除；且系爭五九七地號登記地
    目為水溝用地，該水溝共流經六七九地號、六八三地號、六八七之一地號、五八
    七地號等土地，與當地居民安全息息相關。由於吳興街二百八十四巷三十九弄底
    與五十九弄底為山坡保護地，於豪雨來襲時，常有土石流及巨石落下，皆靠五九
    七地號之水溝地保護牆來維護當地居民之安全，若將該保護牆拆除，將影響居民
    安全原告顯有濫用權利，其請求有違公共利益，爰聲明駁回原告之訴等語。
三、兩造不爭執之事實：
（一）坐落台北市○○區○○段二小段五九七地號土地為原告所有。
（二）如附圖所示斜線部分，面積二○‧三八平方公尺之圍牆及建物，係占用台北市
      信義區○○段○○段五九七地號之土地。
四、被告雖辯稱坐落五九七號水溝之牆，及封住的鐵門及防雨草皮屋頂，這些建物於
    七十九年買受房屋時就存在，其無權拆除等語，惟查，縱如被告所辯，系爭圍牆
    及建物於其買受房屋時已存在，惟被告現占有使用系爭圍牆及建物，則應認被告
    於買受房屋時，出賣人已將系爭圍牆及違章建物之事實上處分權讓與被告，本件
    被告對系爭圍牆及違章建物既有事實上之處分權能，則原告自得訴請被告拆除。
    被告另辯稱拆除系爭圍牆，將影響公共安全等語，惟查，原告訴請拆除之系爭圍
    牆，自被告提出之照片觀之，係磁磚圍牆，並不具防檔巨石之功能，況訴外人福
    花建設股份有限公司於系爭土地及台北市○○區○○段二小段五九八等地號土地
    共十筆，為開發興建住宅，委請專業機構擬具排水系統計畫書，以期達到水土保
    持之功效，該排水系統計畫業經台北市土木技師公會審查通過，認該排水設施計
    畫應屬可行，此有原告提出之台北市土木技師公會審查排水設施計畫意見書影本
    一份在卷可稽，而依前開排水系統計畫書第五章水土保持設施所述，及所附水土
    保持設施配置圖，系爭土地除設置永久性排水溝外，且於兩側分別設置一座滯洪
    沉砂池及沉砂池，以降低洪峰流量及遲滯洪峰到達時間，並設置聯外之排水涵管
    ，能有效容納基地及集水區面積之水量，不致於影響下游排水系統之安全，此亦
    有原告提出之排水系統計畫書節本一份在卷可參，是原告對於系爭土地及開發之
    基地防洪措施，業已規劃周詳，應能達到水土保持功能及公共安全，被告辯稱拆
    除系爭圍牆，將影響公共安全等語，並不足採。至被告另提及依國有財產局函示
    ：「擬合併使用之畸零地，屬現有排水溝部分，在該該排水溝尚未依規定改道，
    或仍具排水功能前，仍不得妨礙他人對於該排水溝公共地役權之行使。」等語，
    惟原告亦當庭主張其僅係請求拆除圍牆，還是會維持原來溝渠的完整，不會損害
    到排水的功能等語，是原告之請求亦未妨礙他人對於排水溝公共地役權之行使。
五、按所有人對於無權占有或侵奪其所有物者，得請求返還之。對於妨害其所有權者
    ，得請求除去之，民法第七百六十七條前段、中段有明文之規定。本件被告具有
    事實上處分權能之如附圖所示斜線部分面積二○‧三八平方公尺之圍牆及建物，
    占用原告所有之台北市○○區○○段二小段五九七地號之土地，已如前述，從而
    ，原告依據民法第七百六十七條前段及中段之規定，請求被告將坐落台北市○○
    區○○段二小段五九七地號土地上如附圖所示斜線部分，面積二○‧三八平方公
    尺之圍牆及建物拆除，並將土地返還原告，即無不合，應予准許。
六、因本案事證已臻明確，兩造其餘主張陳述及所提之證據，均毋庸再予審酌，附此
    敘明。
七、結論：原告之訴為有理由，依民事訴訟法第七十八條判決如主文。
中　　　華　　　民　　　國　　九十三　　年　　 十二 　　月　　二十七　　日
                    民事第六庭  法  官    郭美杏
正本係照原本作成
如對本判決上訴，須於判決送達後廿日內向本院提出上訴狀
中　　　華　　　民　　　國　　九十三　　年　　 十二 　　月　　二十八　　日
                                          書記官    潘惠梅
